ACORDAO-COMPLETO-2442054

ACÓRDÃO 1637/2021 ATA 2/2021 - SEGUNDA CÂMARA

VISTOS, relatados e discutidos estes autos de atos de aposentadoria de Teresa Fátima Pinheiro Pinto, José Gondim Neto e Carmem Elizabeth Monteiro Ferreira, servidores inativos do Ministério da Saúde, submetidos eletronicamente, para fim de registro, à apreciação do Tribunal de Contas da União (TCU) , de acordo com o art. 71, inciso III, da Constituição Federal;	
ACORDAM os Ministros do Tribunal de Contas da União, reunidos em Sessão da Segunda Câmara, diante das razões expostas pelo Relator, fundamento nos arts. 71, inciso III, da Constituição Federal; 1º, inciso V, e 39, inciso II, da Lei nº 8.443/1992; 260, § 1º, do Regimento Interno/TCU; c/c o art. 19, inciso II, da IN TCU 78/2018, em:	
	9.1. considerar ilegais os atos de aposentadoria de Teresa Fátima Pinheiro Pinto, José Gondim Neto e Carmem Elizabeth Monteiro Ferreira, negando-lhes o respectivo registro;
9.2. dispensar o ressarcimento das quantias indevidamente recebidas de boa-fé, consoante o disposto no Enunciado nº 106 da Súmula de Jurisprudência deste Tribunal;
9.3. determinar ao Núcleo Estadual do Ministério da Saúde em Pernambuco que:
9.3.1. faça cessar todo e qualquer pagamento relativo ao ato impugnado, no prazo máximo de 15 (quinze) dias, contados da ciência da decisão deste Tribunal, sob pena de ressarcimento das quantias pagas após essa data pelo responsável;
9.3.2. no prazo de 30 (trinta) dias, a contar da ciência desta deliberação, emita novo ato de concessão de aposentadoria e submeta-o ao Tribunal, após suprimida a irregularidade que ensejou a apreciação pela ilegalidade;
9.3.3. dê ciência, no prazo de 15 (quinze) dias, a contar da ciência deste acórdão, do inteiro teor da deliberação aos interessados, alertando-os de que o efeito suspensivo proveniente da interposição de eventual recurso perante o TCU não a exime da devolução dos valores percebidos indevidamente após as respectivas notificações, caso o recurso não seja provido;
	9.3.4. no prazo de 30 (trinta) dias, contados da ciência desta deliberação, envie a este Tribunal documentos comprobatórios de que os interessados estão cientes do julgamento deste Tribunal.

Atos de aposentadoria, submetidos, para fins de registro, à apreciação do Tribunal de Contas da União (TCU), de acordo com o art. 71, inciso III, da Constituição Federal.  Os atos foram cadastrados e disponibilizados ao TCU por intermédio do Sistema e-Pessoal, na forma do art. 2º e 4º da Instrução Normativa TCU 78/2018.

Segunda Câmara

Ministério da Saúde.

3. Interessados/Responsáveis:
3.1. Interessados: Carmem Elizabeth Monteiro Ferreira (XXX.633.144-XX); Jose Gondim Neto (XXX.783.684-XX); Teresa Fatima Pinheiro Pinto (XXX.345.323-XX).

13.1. Ministros presentes: Augusto Nardes (na Presidência), Aroldo Cedraz (Relator) e Raimundo Carreiro.
13.2. Ministro-Substituto convocado: Marcos Bemquerer Costa.

AROLDO CEDRAZ

Transcrevo, a seguir, o parecer subscrito por Auditora Federal de Controle Externo à peça 12, o qual contou com a anuência do corpo diretivo da então Secretaria de Fiscalização de Pessoal (peça 13) , bem como do Ministério Público junto ao TCU (peça 14) :
INTRODUÇÃO
Trata-se de atos de aposentadoria, submetidos, para fins de registro, à apreciação do Tribunal de Contas da União (TCU) , de acordo com o art. 71, inciso III, da Constituição Federal.  Os atos foram cadastrados e disponibilizados ao TCU por intermédio do Sistema e-Pessoal, na forma do art. 2º e 4º da Instrução Normativa TCU 78/2018.
EXAME TÉCNICO
O Acórdão 1805/2020-TCU-Primeira Câmara (Relator Ministro Benjamin Zymler) julgou ilegais as concessões iniciais dos interessados, em razão da contagem de tempo ponderada de atividade insalubre estatutário e do pagamento indevido da rubrica "DPNI-§4º, ART. 5º, LEI 11.490/07", que deveria ter sido absorvida pelos reajustes que beneficiaram a carreira dos servidores (peça 2) . 
Os presentes atos foram cadastrados em atendimento às determinações constantes do mencionado decisum:
9.4. determinar ao Núcleo Estadual do Ministério da Saúde em Pernambuco que adote as seguintes providências, sob pena de responsabilidade solidária da autoridade administrativa omissa:
 (...) 
9.4.3. conclua, no prazo de quinze dias, o cadastramento dos atos de alteração de fundamento legal das aposentadorias dos srs. José Gondim Neto, Carmem Elizabeth Monteiro Ferreira e Teresa Fátima Pinheiro Pinto;
9.4.4. encaminhe a este Tribunal, no prazo de trinta dias, os elementos que demonstrem que os srs. José Gondim Neto, Carmem Elizabeth Monteiro Ferreira e Teresa Fátima Pinheiro Pinto efetivamente laboraram em condições especiais após o advento da Lei 9.032/1995, haja vista que, após essa data, a simples condição de médico não assegura o direito à aposentadoria especial ou à contagem majorada de tempo de atividade insalubre (o que está limitado ao regime geral de previdência social) ;
Exame das Constatações
Ato: 24986/2020 - Interessada: TERESA FATIMA PINHEIRO PINTO - CPF: XXX.345.323-XX
Verifica-se no ato de alteração da interessada a concessão de aposentadoria integral, com proventos calculados pela média das remunerações, amparada no art. 40, § 4º, inciso III da CF/88, com tempo mínimo de contribuição de 25 anos, para pessoa cujas atividades sejam exercidas em condições especiais que prejudiquem sua saúde ou integridade física.
Por intermédio do Mandado de Injunção (MI) 880/2009, o Supremo Tribunal Federal (STF) concedeu a ordem injuncional, para reconhecer a mora do Poder Público quanto à edição da lei que disciplina o artigo 40, § 4º, inciso III, da Constituição Federal, garantindo aos interessados o direito de ter seus pedidos de aposentadoria especial analisados pela autoridade administrativa competente à luz do artigo 57 da Lei 8.213/1991.
Significa dizer que, para as aposentadorias estatutárias especiais deferidas com base nesse fundamento, deverão ser observados os mesmos critérios das aposentadorias especiais deferidas àqueles vinculados ao regime geral de previdência social, nos termos do artigo 57 da Lei 8.213/1991.
Visando comprovar a regularidade da concessão, o Ministério da Saúde encaminhou laudo que comprova que as atividades desempenhadas pela servidora, no cargo de médica anestesiologista, ofereciam riscos à sua saúde (peça 3, pg. 52-55) . 
Nada obstante, informações constantes do ato quanto às rubricas financeiras consideradas para o cálculo de seus proventos revelam que a vantagem "DPNI-§4º, ART. 5º, LEI 11.490/07" continua integrando a base de cálculo, de forma indevida, conforme entendimento do MPTCU exarado nos autos do TC Processo 030.127/2013-0, quando da análise dos atos iniciais dos interessados (peça 84 do TC Processo 030.127/2013-0) : 
 (...) A Sefip, no entanto, considera os atos regularizados, em razão de as concessões estarem, atualmente, com pagamentos calculados com base na EC 41/2003, ou seja, sem a presença da rubrica DPNI, e, ainda, pelo fato de os interessados preencherem os requisitos para inativação com base na Súmula Vinculante 33 do STF, cujo tempo reduzido afasta a necessidade da contagem ficta de atividades insalubres. A unidade técnica olvida, entretanto, que os valores irregulares pagos a maior na atividade, relativamente à rubrica DPNI, continuam repercutindo nos atuais proventos, isso porque o cálculo da média leva em conta as remunerações de contribuição, nas quais foram considerados os valores da questionada parcela. (destaquei) 
Portanto, cabe considerar ilegal o ato em epígrafe. 
Ato: 25505/2020 - Interessado: JOSE GONDIM NETO - CPF: XXX.783.684-XX
O ato de alteração do interessado registra a concessão de aposentadoria integral, com proventos calculados pela média das remunerações, amparada no art. 40, § 4º, inciso III da CF/88, com tempo mínimo de contribuição de 25 anos, para pessoa cujas atividades sejam exercidas em condições especiais que prejudiquem sua saúde ou integridade física.
Como mencionado, por intermédio do Mandado de Injunção (MI) 880/2009, o Supremo Tribunal Federal (STF) concedeu a ordem injuncional, para reconhecer a mora do Poder Público quanto à edição da lei que disciplina o artigo 40, § 4º, inciso III, da Constituição Federal, garantindo aos interessados o direito de ter seus pedidos de aposentadoria especial analisados pela autoridade administrativa competente à luz do artigo 57 da Lei 8.213/1991.
Significa dizer que, para as aposentadorias estatutárias especiais deferidas com base nesse fundamento, deverão ser observados os mesmos critérios das aposentadorias especiais deferidas àqueles vinculados ao regime geral de previdência social, nos termos do artigo 57 da Lei 8.213/1991.
Visando comprovar a regularidade da concessão, o Ministério da Saúde encaminhou laudo que comprova que as atividades desempenhadas pelo servidor, no cargo de médico obstetra, ofereciam riscos à sua saúde (peça 3, pg. 42-51) . 
A despeito disso, informações constantes do ato quanto às rubricas consideradas no cálculo de seus proventos revelam que a vantagem "DPNI-§4º, ART. 5º, LEI 11.490/07" continua integrando a base de cálculo, de forma indevida, conforme entendimento do MPTCU supracitado. 
Portanto, cabe considerar ilegal o presente ato. 
Ato: 25530/2020 - Interessada: CARMEM ELIZABETH MONTEIRO FERREIRA - CPF: XXX.633.144-XX
Inicialmente cabe destacar que constam dos autos dois atos da interessada, referentes a diferentes vínculos de 20 horas semanais com o Ministério da Saúde. 
Consta do ato de alteração ora analisado, referente à matrícula 6587931, a concessão de aposentadoria integral, com proventos calculados pela média das remunerações, amparada no art. 40, § 4º, inciso III da CF/88, com tempo mínimo de contribuição de 25 anos, para pessoa cujas atividades sejam exercidas em condições especiais que prejudiquem sua saúde ou integridade física.
Como exposto, por intermédio do Mandado de Injunção (MI) 880/2009, o Supremo Tribunal Federal (STF) concedeu a ordem injuncional, para reconhecer a mora do Poder Público quanto à edição da lei que disciplina o artigo 40, § 4º, inciso III, da Constituição Federal, garantindo aos interessados o direito de ter seus pedidos de aposentadoria especial analisados pela autoridade administrativa competente à luz do artigo 57 da Lei 8.213/1991.
Significa dizer que, para as aposentadorias estatutárias especiais deferidas com base nesse fundamento, deverão ser observados os mesmos critérios das aposentadorias especiais deferidas àqueles vinculados ao regime geral de previdência social, nos termos do artigo 57 da Lei 8.213/1991.
Visando comprovar a regularidade da concessão, o Ministério da Saúde encaminhou laudo que comprova que as atividades desempenhadas pela servidora, no cargo de médica anestesiologista, ofereciam riscos à sua saúde pela presença de agentes químicos e biológicos (peça 3, pg. 37-42) . 
Nada obstante, informações constantes do ato quanto às rubricas consideradas para o cálculo de seus proventos demonstram que a vantagem "DPNI-§4º, ART. 5º, LEI 11.490/07" continua integrando a base de cálculo, de forma indevida, conforme entendimento do MPTCU exposto anteriormente. 
Destarte, cabe considerar ilegal o ato em tela. 
Ato: 25541/2020 - Interessada: CARMEM ELIZABETH MONTEIRO FERREIRA - CPF: XXX.633.144-XX
O presente ato de alteração da interessada registra a concessão de aposentadoria proporcional, com base no art. 2º da EC 41/2003, referente à matrícula 0587931 (peça 6) . 
Consta do ato a contagem ponderada de tempo insalubre exercido em regime celetista, anterior à da Lei 8.112/1990 (440 dias) .
O TCU, nos termos do Acórdão 2008/2006-TCU-Plenário, de relatoria do Ministro Walton Alencar Rodrigues, em consonância com o posicionamento adotado pela Suprema Corte, passou a reconhecer a contagem ponderada de tempo exercido em atividade insalubre ao servidor que exerceu, como celetista no serviço público, atividades dessa natureza no período anterior à vigência da Lei 8.112/1990. 
Para esse fim, este Tribunal tem aceitado a averbação realizada de ofício pelo órgão/entidade de origem quando se trata de cargo cujas atribuições presumivelmente envolvam risco para a higidez física do profissional (Acórdão 691/2017-TCU-Primeira Câmara, relatado pelo Ministro Bruno Dantas e Acórdão 911/2014-TCU-Plenário, de relatoria do Ministro Benjamin Zymler) .
Como a servidora se aposentou no cargo de médica, no qual ingressou em 22/11/1984, a referida contagem está de acordo com a jurisprudência do TCU.
Informações constantes do ato, contudo, demonstram que a vantagem "DPNI-§4º, ART. 5º, LEI 11.490/07" continua integrando a base de cálculo dos proventos da inativa, de forma indevida, conforme entendimento do MPTCU. 
Assim, cabe considerar ilegal o ato ora examinado.
CONCLUSÃO
Em razão do exposto, tendo em vista a manutenção irregular da rubrica "DPNI-§4º, ART. 5º, LEI 11.490/07" na base de cálculo dos proventos dos interessados, cabe considerar ilegais os atos em epígrafe. 
Destaque-se que a análise deste processo levou em conta os dispositivos da Resolução TCU 315/2020.
PROPOSTA DE ENCAMINHAMENTO
Ante o exposto, com fundamento no art. 71, inciso III, da Constituição Federal, no art. 1º, inciso V, e art. 39, incisos I e II, da Lei 8.443/1992, no art. 260 do Regimento Interno do Tribunal de Contas da União, propõe-se:
0. Considerar ILEGAIS e recusar os registros dos atos de alteração de aposentadoria de TERESA FATIMA PINHEIRO PINTO, CARMEM ELIZABETH MONTEIRO FERREIRA e JOSE GONDIM NETO;
0. determinar ao Núcleo Estadual do Ministério da Saúde em Pernambuco, com fundamento no art. 4º, inciso I, da Resolução TCU  315/2020, que:
1. faça cessar os pagamentos decorrentes dos atos considerados ilegais, comunicando ao TCU, no prazo de quinze dias, as providências adotadas, nos termos dos art. 262, caput, do Regimento Interno do TCU, 8º, caput, da Resolução - TCU 206/2007;
1. cadastre no Sistema e-Pessoal, no prazo de 30 dias, com fulcro no art. 19, § 3º, da IN 78/2018 do TCU, novos atos de aposentadoria, livres das irregularidades verificadas nos autos;
1. informe aos interessados o teor do acórdão que for prolatado, alertando-os de que o efeito suspensivo proveniente de eventual interposição de recurso junto ao TCU não os exime da devolução dos valores indevidamente percebidos após a notificação, em caso de não provimento desse recurso; 
encaminhe ao TCU, no prazo de trinta dias, comprovante da data de suas ciências, nos termos do art. 4º, § 3º, da Resolução - TCU 170/2004.	
É o Relatório.

não há

Procurador Júlio Marcelo de Oliveira.

PESSOAL. APOSENTADORIA. manutenção irregular da rubrica "DPNI-§4º, ART. 5º, LEI 11.490/07" na base de cálculo dos proventos dos interessados. Ilegalidade. negativa de registro. determinações.

APOSENTADORIA (APOS)

Secretaria de Fiscalização de Integridade de Atos e Pagamentos de Pessoal e de Benefícios Sociais (Sefip).

Cuidam os autos de atos de aposentadoria de Teresa Fátima Pinheiro Pinto, José Gondim Neto e Carmem Elizabeth Monteiro Ferreira, servidores inativos do Ministério da Saúde, submetidos eletronicamente, para fim de registro, à apreciação do Tribunal de Contas da União (TCU) , de acordo com o art. 71, inciso III, da Constituição Federal. 
Em sua análise, a Sefip consignou, em suma, que a manutenção da rubrica "DPNI-§4º, ART. 5º, LEI 11.490/07" na base de cálculo dos proventos dos interessados, é suficiente para tornar os atos irregulares.
Para tanto, menciona as informações constantes dos atos quanto às rubricas financeiras consideradas para o cálculo de seus proventos revelam que a vantagem "DPNI-§4º, ART. 5º, LEI 11.490/07" continua integrando a base de cálculo, de forma indevida, conforme entendimento do MPTCU exarado nos autos do TC Processo 030.127/2013-0, quando da análise dos atos iniciais dos interessados (peça 84 do TC Processo 030.127/2013-0) : 
 (...) A Sefip, no entanto, considera os atos regularizados, em razão de as concessões estarem, atualmente, com pagamentos calculados com base na EC 41/2003, ou seja, sem a presença da rubrica DPNI, e, ainda, pelo fato de os interessados preencherem os requisitos para inativação com base na Súmula Vinculante 33 do STF, cujo tempo reduzido afasta a necessidade da contagem ficta de atividades insalubres. A unidade técnica olvida, entretanto, que os valores irregulares pagos a maior na atividade, relativamente à rubrica DPNI, continuam repercutindo nos atuais proventos, isso porque o cálculo da média leva em conta as remunerações de contribuição, nas quais foram considerados os valores da questionada parcela.
A conclusão foi endossada pelo Ministério Público junto ao TCU.
Por considerar suficiente a análise realizada pela Sefip, acolho-as como minhas próprias razões de decidir.
Assim, de conformidade com o art. 262 do Regimento Interno/TCU, impende determinar ao órgão de origem que faça cessar os pagamentos decorrentes dos atos ora impugnados, sob pena de responsabilidade solidária da autoridade administrativa omissa, bem como orientá-lo no sentido da possibilidade de emissão de novos atos, livres da irregularidade apontada nos autos.
Por oportuno, destaque-se que os atos foram disponibilizados ao Tribunal há menos de 05 (cinco) anos. Assim, prescinde da oportunidade do contraditório e do franqueamento da ampla defesa ao interessado, nos termos do estabelecido no Acórdão 587/2011-TCU-Plenário.
Com relação às importâncias recebidas indevidamente, julgo que a reposição deve ser dispensada, nos termos do Enunciado nº 106 da Súmula de Jurisprudência do TCU.
	Em face do exposto, anuindo aos entendimentos da unidade técnica e do Ministério Público junto ao TCU, VOTO para que o Tribunal adote a minuta de Acórdão que ora submeto à apreciação deste Colegiado.
TCU, Sala das Sessões Ministro Luciano Brandão Alves de Souza, em 2 de fevereiro de 2021.
AROLDO CEDRAZ 
Relator